臺灣苗栗地方法院民事簡易判決　　　　　　　　　　九十二年度苗簡字第四九○號
　　原　　　告　乙○○
　　訴訟代理人　江錫麒律師
　　複代理人　　甲○○
　　被　　　告　丙○○
右當事人間確認通行權存在事件，本院於民國九十三年十月二十八日言詞辯論終結，
判決如左：
    主    文
原告就被告坐落苗栗縣苗栗市○○○段上南勢坑小段第一四二三之三八號土地上，如
附圖（苗栗縣苗栗地政事務所九十三年六月二日實測圖）所示編號Ａ（紅色）之三公
尺寬部分，面積為三二四平方公尺之土地範圍內，有通行權存在；被告不得在前項通
路上營建或為其他妨阻原告通行之行為，原告並得移除路障，舖設道路。
原告其餘之訴駁回。
訴訟費用由被告負擔二分之一，餘由原告負擔。
    事實及理由
一、原告之主張略以：
（一）原告所有之一二二六建號房屋（門牌為苗栗縣苗栗市南勢里八甲二一鄰二五○
      號）及相鄰之未辦理保存登記磚造平房，坐落於原告與訴外人劉增祥共有之苗
      栗縣苗栗市○○○段上南勢坑小段第一四二三之七、一四二三之十號土地（下
      稱系爭第一四二三之七、一四二三之十號土地）上，原告應有部份均為三分之
      二。因上開二筆土地均係分割自同段第一四二三號土地，且分割後有不通公路
      而處於袋地之情狀，僅得通行第一四二三號土地（嗣訴訟中分割出第一四二三
      之三八號土地，並移轉登記予被告），方能到對外聯絡之公路。
（二）原告父親張金健民國（下同）三十五年時
      共同通行如附圖（苗栗縣苗栗地政事務所九十三年六月二日實測圖，圖示附表
      編號Ａ地號誤載為同段一四三三之三八號）所示編號Ａ（紅色）、Ｂ（黃色）
      、Ｃ（藍色）部分之柏油道路（下稱系爭道路）。嗣原告父親張金健於四十年
      間因耕地放領而取得系爭第一四二三之七、一四二三之十號土地所有權後，仍
      繼續通行該道路。另原告父親張金健於六十八年間，將房屋改建為磚造平房，
      經第一四二三號土地之原地主劉文雄同意拓寬道路，以便運送建材。又原告於
      八十四年間，經原告父親同意而將磚造平房改建為二層之樓房，並使用系爭道
      路通行迄今。
（三）原告於八十七年二月間繼承系爭第一四二三之七、一四二三之十號土地，並於
      八十八年六月四日與系爭第一四二三號土地之地主劉家隆、被告丙○○（代理
      其兄弟劉增祥）及訴外人張玉火簽訂協議書，其第五條約定：「現有道路（即
      系爭道路）同意暫時供乙○○（即原告）使用，俟另有新拓道路能共同使用後
      ，該原有道路始能做廢。」，嗣被告丙○○代理其兄弟劉增祥，依據上開協議
      書第二條約定，請求原告交付所有權狀，以配合辦理所有權移轉登記，經鈞院
      以八十九年度簡字第一八四號、八十九年度簡上字第四三號請求履行契約等事
      件，判決確認該協議書為有效，嗣系爭第一四二三號土地之地主劉家隆，於本
      件訴訟中將土地分割出系爭第一四二三之三八號土地，並以贈與方式移轉登記
      予被告丙○○，被告自不得另於本件主張該協議書無效。
（四）原告向苗栗縣政府申請核發第一二二六號建物之使用執照時，曾提出建築師繪
      製之竣工圖，經苗栗縣政府建設局核章為據，該竣工圖載明系爭道路為既成道
      路，原有巷道之寬度為二點六公尺至三點六公尺，嗣經苗栗縣苗栗市公所舖設
      柏油路面供公眾通行多年，故原告對系爭道路除有約定之通行權外，並有民法
      第七百八十九條之法定通行權。
（五）為此，依八十八年六月四日之協議書及民法七百八十九條之規定，請求擇一判
      決確認原告就被告坐落苗栗縣苗栗市○○○段上南勢坑小段第一四二三之三八
      號土地上，如附圖（苗栗縣苗栗地政事務所九十三年六月二日實測圖）所示編
      號Ａ（紅色）、Ｂ（黃色）、Ｃ（藍色）部分之四公尺寬部分，面積分別為三
      二四平方公尺、六五平方公尺、四四平方公尺，共計四三三平方公尺之土地範
      圍內，有通行權存在。被告不得在前項通路上營建或為其他妨阻原告通行之行
      為，原告並得移除路障，舖設道路。
二、被告之抗辯略以：
（一）於三十五年至六十五年間，系爭道路僅為三十公分至五十公分寬之小步道，由
      原告房屋前繞過，內側有一斜坡穿過，因外邊馬路拓寬後，原告父親張金健為
      維護本身建地之完整，於六十八年將步道斜坡挖成斷壁，阻斷公眾之通行，才
      形成現今袋地之情狀，被告購買系爭需役地時，系爭道路僅供原告通行而已，
      並非供不特定之眾人通行。
（二）原告與被告劉家隆（嗣由被告丙○○承受訴訟）雖於八十八年六月四日簽訂協
      議書，其中第五條有同意原告得暫時通行系爭道路之約定，惟因原告於八十八
      年七月一日以存證信函取消該協議書之意思表示，則原告片面逕行解除契約時
      ，已拋棄該協議書內之所有權利，故被告已無履行約定通行權之義務。縱令該
      協議書至今仍為有效，惟其中第五條僅同意暫供原告使用至另有新拓道路為止
      ，非供原告永久使用。
（三）如依原告主張之方式通行系爭道路，並非聯絡主要道路之最近距離，且被告所
      有之一四二三之三八號土地，將有部分成為畸零地，破壞土地之完整性，無法
      作整體之規劃利用，且二米寬度應足以供原告通行之用。故被告願意另提供如
      附圖所示編號Ｄ（綠色）部分之二米寬道路供原告通行，倘於該地上開闢一條
      野溪，並在野溪上架設一座橋樑（即編號Ｄ部分），即得以此方法克服高低差
      達坡度百分之三十以下，以取代系爭道路。
（四）再者，原告聲請假處分時所主張之道路位置，與其建物之使用執照所示相符，
      乃沿系爭供役地之地界劃歸道路供通行，可避免部分土地成為畸零地，減少被
      告之損失，嗣因裁定假處分之法官說明僅係作成暫時通道之用，方以系爭道路
      位置為假處分之範圍，是被告不同意原告於本件變更主張系爭道路之位置通行
      ，而增加被告之損失。
（五）又系爭道路乃苗栗縣政府濫用權利違法發照，未經被告同意，逕將被告之私有
      土地劃為既成道路，核准原告所指定之建築線，並核發建築執照及使用執照。
      被告建築執照事件，向苗栗縣政府提起行政訴訟，經台中高等行政法院以九十
      三年度訴字第六○號判決駁回，被告不服該判決以「為維護法安定性及國家行
      為存續本身所具有之公益性而儘可能維持國家行為的有效性」及「該行政處分
      ，是否有違法不當之處，非經調查無法探知」等理由，包庇行政機關違法之行
      政行為，已向最高行政法院提起上訴。
三、本院得心證之理由：
（一）系爭道路原坐落於劉家隆所有之系爭第一四二三號土地上，原告為此對劉家隆
      提起本件確認通行權訴訟，嗣於本件訴訟中，劉家隆將上開土地分割出系爭第
      一四二三之三八號土地，並以贈與方式移轉登記予其女兒即被告丙○○，則系
      爭道路改坐落於分割後之系爭第一四二三之三八號土地上，經被告聲明承受本
      件訴訟，並獲原告及劉家隆之同意，是被告自得承受劉家隆之被告地位進行本
      件訴訟，合先敘明。
（二）按土地因與公路無適宜之聯絡，致不能為通常使用者，土地所有人得通行周圍
      地以至公路；前項情形，有通行權人，應於通行必要之範圍內，擇其周圍地損
      害最少之處所及方法為之；民法第七百八十七條定有明文可參。查原告所有之
      系爭第一四二三之七、一四二三之十號土地，係屬無法與公路相連接之袋地，
      目前僅得藉由坐落於被告所有之系爭第一四二三之三八號土地上之系爭道路，
      而與同段第一四二三之一六號之公路相聯絡，別無其他可供通行之道路，上開
      事實業據兩造提出土地登記謄本、地籍圖為證，並經本院依職權於九十二年十
      二月十六日至現場履勘屬實，製有勘驗筆錄、現場照片及現場圖附卷可稽，又
      有苗栗縣苗栗地政事務所派員測量所繪制之實測圖（附圖）在卷可參，足堪認
      定原告所有之系爭第一四二三之七、一四二三之十號土地，有通行被告所有系
      爭第一四二三之三八號土地之必要。
（三）次查，原告向苗栗縣政府申請核發第一二二六號建物之使用執照時，曾提出建
      築師繪製之竣工圖，經苗栗縣政府建設局核章為據，該竣工圖載明系爭道路為
      既成道路，原有巷道之寬度為二點六公尺至三點六公尺，業據原告提出竣工圖
      一份為證，核與所述相符。而原告父親張金健及原告先後於六十八年、八十四
      年間，將房屋改建為磚造平房，或將磚造平房改建為二層之樓房時，均經歷任
      地主同意，前地主劉文雄並出具文件證明同意原告拓寬道路，復經原告提出經
      劉文雄簽名確認之文書為佐，嗣系爭第一四二三號土地所有權移轉予劉文雄之
      父親劉家隆，於本件訴訟中，劉家隆另分割系爭第一四二三之三八號土地予被
      告丙○○等情，為被告於九十三年八月五日當庭坦承在卷可參，被告及其前手
      劉家隆對於存有系爭道路乙節，當知之甚明。是以，系爭道路為原告通行數十
      年之既成道路，歷經多任地主均無異議，前任地主劉文雄並同意拓寬系爭道路
      ，嗣後之地主即劉文雄之父親劉家隆、劉文雄之妹丙○○，自應承受上開土地
      之負擔。
（四）又原告於八十八年六月四日，與系爭第一四二三號土地之地主劉家隆、第一四
      二三之三八號土地之地主即被告丙○○（代理其兄弟劉增祥）及訴外人張玉火
      簽訂協議書，於第五條中約定：「現有道路（即系爭道路）同意暫時供乙○○
      （即原告）使用，俟另有新拓道路能共同使用後，該原有道路始能做廢。」，
      嗣被告丙○○代理其兄弟劉增祥，依據上開協議書第二條約定，請求原告交付
      所有權狀，以配合辦理所有權移轉登記，經本院以八十九年度簡字第一八四號
      、八十九年度簡上字第四三號請求履行契約等事件為審理，兩造就協議書是否
      有效乙節，互為充分之攻擊防禦，被告一再於該前案訴訟主張協議書為有效，
      嗣經上開判決確認該協議書為有效，而准許被告於前案之請求，此有本院八十
      九年度簡字第一八四號、八十九年度簡上字第四三號民事判決書附卷可證，核
      無顯然違背法令之處，亦查無得以推翻前開認定之新事證，則兩造及本院均應
      受該判決認定事實之拘束，以維訴訟上之誠信原則。是原告依據仍為有效之協
      議書第五條約定，請求繼續通行唯一之系爭道路，洵屬有據。
（五）被告雖表示願意另提供如附圖所示編號Ｄ（綠色）部分之二米寬道路（下稱另
      一道路）供原告通行，倘於該地上開闢一條野溪，並在野溪上架設一座橋樑（
      即編號Ｄ部分），即得以此方法克服高低差達坡度百分之三十以下，以取代系
      爭道路云云；惟查，被告所指之另一道路、野溪、橋樑等等，均尚未設立或開
      闢供通行之用，目前尚無法供原告作為通行之道路。且被告所指之上開編號Ｄ
      （綠色）部分乃陡峭之坡地，高地落差甚大，約有二層樓之高低差，此經本院
      於九十二年十二月十六日至現場履勘屬實，載明於勘驗筆錄可證。是以，倘於
      附圖所示編號Ｄ部分強加開闢道路，道路通行之安全性甚為可慮，應非適宜之
      聯絡道路，是被告上開抗辯礙難採酌。
（六）又被告辯稱另於系爭道路南方沿系爭第一四二三之三八號土地之地界，規劃道
      路供原告通行，可避免部分之一四二三之三八號土地成為畸零地，得減少被告
      之損失云云，雖非無據；惟查，此位置目前栽種竹林，與鄰地間有坡度之落差
      ，系爭道路邊緣存有山溝，並設置有水泥排水溝，可達排水疏浚之功效，此據
      原告提出現場照片九張附卷可稽，並經本院於九十二年十二月十六日至現場履
      勘屬實，製有勘驗筆錄、現場照片及現場圖附卷可參，倘強行砍伐竹林、變更
      排水系統，另設道路供原告通行，遇有颱風豪雨來襲，非無崩塌之危險，尚難
      認為係適宜聯絡之道路。
（七）茲審酌袋地通行權係基於促進土地經濟效益之公益目的，而限縮鄰地所有權人
      之所有權能，應以損害鄰地最小之方式為之，尚不得要求等同於通行自己土地
      或公路之便利性。核三公尺寬之道路已足供原告為小型車輛之通行，乃適宜之
      聯絡道路，為此，原告訴請判決確認其就被告所有坐落苗栗縣苗栗市○○○段
      上南勢坑小段第一四二三之三八號土地上，如附圖（苗栗縣苗栗地政事務所九
      十三年六月二日實測圖）所示編號Ａ（紅色）之三公尺寬部分，面積為三二四
      平方公尺之土地範圍內，有通行權存在，被告不得在前項通路上營建或為其他
      妨阻原告通行之行為，原告並得移除路障，舖設道路，此部份之請求為有理由
      。原告其餘逾三公尺寬部分之請求，即附圖所示編號Ｂ（黃色）、Ｃ（藍色）
      部分，面積分別為六五平方公尺、四四平方公尺之土地範圍，並非必要之通行
      範圍，徒增被告之損失，參酌目前僅原告及其親友通行系爭道路，鄰近居民多
      已改由其他道路通行，僅餘原告尚有通行系爭道路之必要，業據兩造陳述屬實
      ，是系爭道路之利用性較低，自不宜過度限縮土地所有權人即被告之所有權能
      。從而，雖原告請求通行四公尺寬之系爭道路，惟逾三公尺寬之部份為無理由
      ，應予駁回。
（八）綜上論述，原告起訴請求判決確認得通行被告所有第一四二三之三八號土地上
      如主文第一項所示之三公尺寬道路，並得移除路障，舖設道路，為有理由，應
      予准許，逾此路寬之請求，即無理由，應予駁回。
（九）兩造其餘之攻擊防禦方法，不影響本件之判決結果，爰不一一論述。
（十）據上論斷，原告之訴為一部有理由，一部無理由，茲參酌兩造訴訟主張之情形
      ，依民事訴訟法第七十九條命兩造各負擔訴訟費用二分之一，判決如主文。
中　　　華　　　民　　　國　　九十三　　年　　　十一　 　月　　十一　 　日
                                簡易庭法官    李麗萍
右為正本係照原本作成。
如對本判決上訴，須於判決送達後廿日內向本院提出上訴狀。
中　　　華　　　民　　　國　　九十三　　年　　 十一 　　月　　 十六 　　日
                                法院書記官    蕭雅馨
（附圖：苗栗縣苗栗地政事務所九十三年六月二日實測圖）
